【裁判字號】    99,交聲,473
【裁判日期】    990831
【裁判案由】    聲明異議
【裁判全文】
臺灣嘉義地方法院交通事件裁定         99年度交聲字第473號
原處分機關  交通部公路總局嘉義區監理所嘉義市監理站
異  議  人  甲○○○
上列受處分人因違反道路交通管理處罰條例事件，對於交通部公
路總局嘉義區監理所民國99年8 月6 日所為之裁決處分（處分案
號：嘉監義裁字第裁76-AD0000000號）聲明異議，本院裁定如下
：
    主  文
原處分撤銷。
甲○○○不罰。
    理  由
一、原處分意旨略以：異議人即受處分人甲○○○所有之車牌號
    碼3426－MK號自用小客車，於民國98年1 月26日5 時50分許
    ，行經臺北市○○路○ 段加油站前，因行車速度超過最高時
    速未滿20公里，經警逕行舉發，而依道路交通管理處罰條例
    第40條規定，裁處異議人罰鍰新臺幣（下同）1600元，並依
    同條例第63條第1 項之規定，併計違規點數1 點。
二、聲明異議意旨略以：車牌號碼3426－MK號自用小客車業於96
    年7月2日讓吳建逸開往臺北，已將該車轉讓與吳建逸，因當
    時尚在繳納分期付款不得移轉登記，且吳建逸當時正與伊女
    兒翁若綺交往，故信任吳建逸，僅口頭約定該車轉讓後之分
    期付款與一切車輛費用均由吳建逸負責，故希望於96年7 月
    2 日後之一切費用均能由吳建逸負責，應撤銷原處分等語。
三、按「汽車駕駛人」，行車速度，超過規定之最高時速，或低
    於規定之最低時速，除有第43條第1項第2款情形外，處1200
    元以上2400元以下罰鍰，併計違規點數1 點。又本條例之處
    罰，受舉發違反道路交通管理事件之受處罰人，認為受舉發
    之違規行為應歸責他人者，應於舉發違反道路交通管理事件
    通知單應到案日期前，檢附相關證據及應歸責人相關證明文
    件，向處罰機關告知應歸責人，處罰機關應即另行通知應歸
    責人到案依法處理。逾期未依規定辦理者，仍依本條例各該
    違反條款規定處罰。道路交通管理處罰條例第40條、第63條
    第1 項第1 款、第85條第1 項分別定有明文。可知在超速之
    交通違規行為所處罰之對象應係實際駕駛人，而非汽車所有
    人。再「針對現行道路交通管理處罰條例第85條第1 項規定
    ，若受舉發違反道路交通管理事件之受處罰人，雖未及於應
    到案日期前向處罰機關告知應歸責人，然其於應到案日期後
    ，以違規行為應歸責他人為由，檢附相關證據及應歸責人相
    關證明文件，向法院聲明異議，法院是否仍應以其未於應到
    案日期前，依上開規定檢附相關證據及應歸責人相關證明文
    件，向處罰機關告知應歸責人，即已失實質異議之權利，而
    駁回其異議之聲明？」，應以否定之見解為當，理由如下：
    依道路交通管理處罰條例第85條第1 項規定之文義，受處分
    人「逾期未依規定辦理」之效果，係處罰機關「仍依本條例
    各該違反條款規定處罰」，並未指發生失權之效果。且觀諸
    上開規定修正之立法理由，亦未表示逾期未告知即生失權效
    果。況若舉發通知單送達受處分人時，已逾通知單所定之到
    案期日，則因未符合道路交通管理處罰條例第85條第1 項規
    定，即未生失權之效果。如此一來，將使有無失權之效果取
    決於舉發通知單送達之遲速，如送達在到案期日前者，即生
    失權效果；送達在到案期日後者，即不生失權效果，顯失公
    平（尤其若舉發通知單送達受處分人時，恰係通知單所定到
    案期日之同日或前1 日，將使受處分人因無法及時告知應歸
    責他人之狀況，而承受失權之不公平結果）。如採肯定說之
    見解，無異剝奪受處分人得舉證免罰之權利，應有法律明文
    始能為之。（臺灣高等法院暨所屬法院97年法律座談會刑事
    類提案第41號研討結果）
四、經查，異議人辯稱該車自96年間起即交由吳建逸使用之情，
    核與證人吳建逸於本院結證稱：伊前與翁若綺是男女朋友，
    96年至98年底間交往，同住在三重市○○路，伊的交通工具
    是黑色鈴木汽車，車主是異議人。上開自用小客車在96年至
    98年底期間，係由伊繳納貸款、使用，因為與異議人約定，
    由伊幫忙繳貸款，車子給伊使用，並沒有辦理過戶。後來，
    因為經濟出了狀況，2 、3 期貸款沒繳，車子被車行拖回去
    。98年1月至8月間，車子都是伊在使用。在98年1 月26日在
    臺北市○○路超速，應該是照相的，罰單應該是寄到異議人
    ，車子是伊使用的沒錯。98年之後經濟狀況不好，就沒有繳
    納，那段時間上開車輛都是伊在駕駛，請求監理站將罰單送
    到監所讓伊繳納等語相符（見本院卷第7 至8 頁），並與卷
    附超速照片、上開車輛汽車新領牌照登記書、附條件買賣契
    約書、動產擔保交易附條件買賣設定登記申請書、臺灣士林
    地方法院民事執行處函等影本均核屬無誤（見本院卷第12頁
    、第4 頁背面至第6 頁），堪認異議人上開所辯屬實，亦即
    本件所應歸責之實際駕駛人應係吳建逸，而非異議人無誤。
    又雖異議人並未於應到案日前向舉發機關檢附相關證據及應
    歸責人即證人吳建逸之相關證明文件，惟參諸上開說明，異
    議人既於本件異議中提出上開處分應歸責人即證人吳建逸，
    自應予以免責。
五、綜上所述，本件上開裁決之處罰對象應係吳建逸（現在臺灣
    臺北監獄臺北分監執行中，其他年籍資料在前送原處分機關
    之異議人所提刑事聲明交通異議狀內已敘明），原處分機關
    逕對異議人裁罰，自有未洽，應由本院將原處分撤銷，改為
    異議人不罰之諭知。
據上論斷，應依道路交通案件處理辦法第20條前段，裁定如主文
。
中    華    民    國    99    年    8     月    31    日
                  交通法庭  法  官  張志偉
上列正本證明與原本無異。
如不服本裁定，應於裁定送達後5日內向本院提出抗告狀（應附
繕本）。
中    華    民    國    99    年    8     月    31    日
                            書記官  張子涵

司法院資訊處製作；財團法人民間司法改革基金會備份。
